臺灣新竹地方法院刑事裁定
111年度聲字第1187號
聲明異議人  
即  受刑人  黃錦坤



                    （另案在法務部○○○○○○○○執行強制戒治中）
上列聲明異議人即受刑人因違反洗錢防制法等案件，對臺灣苗栗
地方檢察署檢察官指揮之執行（111年執更助字第132號）聲明異
議，本院裁定如下：
    主  文
臺灣苗栗地方檢察署檢察官一一一年執更助字第一三二號之執行
指揮書應予撤銷。
    理  由
一、聲明異議意旨略以：聲明異議人即受刑人黃錦坤（下稱受刑
    人），前因違反洗錢防制法案件，經本院110年度金訴字第2
    56號判決判處有期徒刑2月，另因竊盜案件，經本院111年度
    竹北簡字第2號判決判處有期徒刑3月，上開2罪並經本院111
    年度聲字第715號裁定應執行有期徒刑4月確定。
　　嗣後受刑人接獲臺灣新竹地方檢察署（下稱新竹地檢署）囑
    託臺灣苗栗地方檢察署（下稱苗栗地檢署）檢察官代為執行
    ，因而核發之111年度執更助字第132號執行指揮書，諭知接
    續強制戒治完畢後執行上開有期徒刑4月之刑。惟受刑人因
    僅國中文憑程度，也不懂法律常識，欠缺思慮而簽下定其應
    執行刑之聲請書，此外，本案執行指揮之檢察官未審酌上開
    2罪均屬微罪，且易刑處分亦有助於受刑人重返社會，逕為
    接續執行之命令，其命令難認適當，爰請撤銷原定其應執行
    刑之裁定，並聲請易服社會勞動等語。
二、按受刑人或其法定代理人或其配偶，以檢察官執行之指揮為
    不當者，得向諭知該裁判之法院聲明異議，刑事訴訟法第48
    4條定有明文。再者，犯最重本刑為5年以下有期徒刑以下之
    刑之罪，而受6月以下有期徒刑或拘役之宣告者，得以1,000
    元、2,000元或3,000元折算1日，易科罰金。但易科罰金，
    難收矯正之效或難以維持法秩序者，不在此限。依前項規定
    得易科罰金而未聲請易科罰金者，得以提供社會勞動6小時
    折算1日，易服社會勞動。受6月以下有期徒刑或拘役之宣告
    ，不符第1項易科罰金之規定者，得依前項折算規定，易服
    社會勞動。前2項之規定，因身心健康之關係，執行顯有困
    難者，或易服社會勞動，難收矯正之效或難以維持法秩序者
    ，不適用之，刑法第41條第1項至第4項分別定有明文。依其
    立法理由，易科罰金及易服社會勞動之制度旨在救濟短期自
    由刑之流弊，性質屬於易刑處分，故在裁判宣告條件上不宜
    過於嚴苛，至於個別受刑人如有不宜易科罰金或易服社會勞
    動之情形，在刑事執行程序中，檢察官得依前揭各項但書規
    定，審酌受刑人是否具有「確因不執行所宣告之刑，難收矯
    正之效，或難以維持法秩序」等事由決定之。所謂「難收矯
    正之效」及「難以維持法秩序」，乃立法者賦與執行檢察官
    得依具體個案，考量犯罪特性、情節及受刑人個人特殊事由
    ，審酌應否准予易科罰金、易服社會勞動之裁量權，檢察官
    就此項裁量權之行使，於發生裁量瑕疵之情況時，法院即有
    介入審查之必要。
三、又正當法律程序為憲法保障人民之基本概念，屬維繫人性尊
    嚴之一環，實現此憲法概念之程序法規定，則因人民所處法
    律位階層面之不同，而分散臚列於行政程序法及刑事訴訟法
    等法律規定中，於踐履正當法律程序之保障時，應視個案判
    斷適用之程序法規定。行政程序法與刑事訴訟法雖屬不同法
    律層面之程序規定，惟對於正當法律程序之踐履及人權保障
    之實現，並無二致。刑罰係由法院裁判後，由檢察官執行實
    現裁判的內容，完成國家刑罰權的行使，故執行有罪判決是
    行使刑事訴訟所確定之國家具體刑罰權，係為輔助完成刑事
    司法權之完整實現，以達刑事訴訟的目的，乃屬廣義的刑事
    訴訟程序，應定位為司法行政處分，雖非行政機關的單方行
    政處分，而無行政程序法之適用，但檢察官於指揮執行時，
    特別攸關受刑人憲法上之基本訴訟權利，仍宜遵循適當的程
    序，慎重從事。易科罰金、易服社會勞動等制度係對於違犯
    輕罪之行為人，本受徒刑或拘役之判決，若依宣告刑而執行
    ，可能產生不良之影響，故於刑罰執行時變更本所宣告之刑
    ，改以罰金、易服社會勞動替代徒刑或拘役之易刑處分，以
    避免執行短期自由刑所產生之流弊。而在刑事執行程序中，
    檢察官得依刑法第41條前揭各項但書規定，審酌受刑人是否
    具有「確因不執行所宣告之刑，難收矯正之效，或難以維持
    法秩序」等事由決定之，已如前述。是以，於法院判決確定
    後，受刑人僅取得可以聲請易科罰金、易服社會勞動之請求
    權，檢察官對於得易刑處分案件之指揮執行，仍應依具體個
    案各該事由裁量之。再者，雖刑事訴訟法並無執行檢察官於
    刑之執行指揮時，應當場告知不准易科罰金、易服社會勞動
    之規定，但此重大剝奪受刑人人身自由之強制處分，如能賦
    予受刑人對於不准易科罰金、易服社會勞動之理由有陳述意
    見的機會，或許受刑人能及時提供一定的答辯或舉出相當證
    據，得就對其不利之理由進行防禦，或能使檢察官改變准否
    易刑處分之決定，無待受刑人日後始得依刑事訴訟法第484
    條對檢察官之指揮聲明異議。尤其在現行實務上，檢察官指
    揮執行，係以准予易刑處分為原則，於例外認受刑人有難收
    矯治之效或難以維持法秩序始不准易刑，則於否准易刑處分
    時，對受刑人而言，無異係一種突襲性處分，參酌行政程序
    法第102條及行政罰法第42條分別規定：行政機關作成限制
    或剝奪人民自由或權利之行政處分前，應給予該處分相對人
    陳述意見之機會，暨行政機關於裁處前，應給予受處罰者陳
    述意見之機會之同一法理，倘能予受刑人就己身是否有難收
    矯正之效或難以維持法秩序之情形有陳述意見之機會，再由
    檢察官為准駁易刑處分之定奪，自與憲法保障人權及訴訟權
    的宗旨無違（最高法院105年度台抗字第811號裁定意旨參照
    ）。
　　另外，檢察官對於法院宣告或應執行之刑得為易科罰金、易
    服社會勞動案件之執行指揮，若欲引但書為例外不准易刑，
    就其決定不予受刑人易科罰金之裁量權行使，自應於處分或
    命令中併同詳予敘明具體理由與所憑之依據，並將理由對受
    刑人為通知，若檢察官於作成決定（處分）時，有上開程序
    之瑕疵，即難謂符合正當法律程序（最高法院105年度台抗
    字第570號、第915號裁定意旨足參）。
四、經查： 　　
　㈠查受刑人除於111年6月24日在新竹地檢署之「受刑人定執行
    刑或易科罰金意願回覆表」中請求檢察官聲請合併定應執行
    刑一欄勾選「是」，並簽名捺印外，尚經本院於111年7月6
    日傳真行文其所在之法務部○○○○○○○○，委託該所將「定應執
    行刑書面陳述意見表（含定刑案件一覽表及相關法條全文）
    」交由受刑人於111年7月8日填寫並逐頁捺印，堪認已使受
    刑人就上開2罪之刑度是否合併執行、聲請後之法律效果等
    ，擁有相當的時間與機會了解，法律程序之保障已然周全，
    故受刑人礙難以其學歷程度或不諳法律為由，聲請撤銷原定
    應執行刑之裁定，否則將有違程序安定性，先予敘明。
　㈡復受刑人所違犯之洗錢防制法第14條第1項一般洗錢罪，該罪
    法定刑為7年以下有期徒刑，而受刑人經判決有期徒刑2月，
    雖依刑法第41條第1項之規定不得易科罰金，惟依同條第3項
    之規定，得易服社會勞動。至於受刑人另犯之竊盜案件，該
    罪法定刑為5年以下有期徒刑，而該案之宣告刑為有期徒刑3
    月，且得易科罰金，是依刑法第41條第2項之規定，受刑人
    雖因聲請合併定應執行刑而不得聲請易科罰金，但仍得聲請
    易服社會勞動。
　㈢再依法務部訂定之「檢察機關辦理易服社會勞動作業要點」
    第5點第1款明定「數罪併罰之數罪均得易服社會勞動，其應
    執行之刑逾6月者，亦得聲請易服社會勞動」，舉重以明輕
    ，受刑人上開2罪既均得易服社會勞動，且合併定其應執行
    有期徒刑4月，未逾6月，更無不可易服社會勞動之理，自不
    待言。
　㈣揆諸前開意旨，就刑期得易服社會勞動之確定裁判，執行檢
    察官欲引刑法第41條第4項之規定，為例外不准受刑人易服
    社會勞動之「決定裁量」，因將直接造成受刑人入監服刑之
    效果，係屬剝奪人身自由之處分，該裁量處分之形成程序、
    內容及處分本身是否實質正當，刑事訴訟法雖無明文，然仍
    須受正當法律程序及基本人權保障等之拘束。
　　執此，執行檢察官對於本案得易服社會勞動案件之指揮執行
    ，在核發執行指揮書前，應給予受刑人陳述意見之機會，且
    充分審酌該案犯罪特性、情節、受刑人個人特殊事由，及評
    估易刑處分或執行刑期對於個案矯正和維持法秩序之影響，
    且於處分或命令中併同詳予敘明具體理由與所憑之依據，並
    將理由對受刑人為通知，以此踐行正當法律程序、保障受刑
    人權益。
　　惟經本院函詢新竹地檢署對於受刑人是否曾就111年度聲字
    第715號裁定應執行有期徒刑4月，聲請易服社會勞動而遭否
    准時，該署回覆受刑人前因違反毒品危害防制條例案件在法
    務部○○○○○○○○執行強制戒治，且經苗栗地檢署代為接續執行
    受刑人前開違反洗錢防制法一案之處刑，故於本院為定應執
    行刑之裁定後，即再行囑託苗栗地檢署代為執行，未曾收受
    受刑人易服社會勞動之聲請，從而亦未曾審核准駁，此有新
    竹地檢署111年11月25日函在卷可佐。另查苗栗地檢署檢察
    官111年度執更助字第132號執行指揮書，亦未見敘明受刑人
    不宜易刑處分之具體理由及依據。是以，本案檢察官未循前
    揭程序，逕行核發「接續執行」之執行指揮書，難認符合前
    揭正當法律程序之要求，容有未洽。
五、綜上所述，受刑人提起本案聲明異議，非無理由，應由本院
    諭知撤銷苗栗地檢署檢察官111年執更助字第132號執行指揮
    書。
　　至受刑人就本案之執行，如准予易服社會勞動，是否難收矯
    正之效或難以維持法秩序，仍應由檢察官依其職權重行為適
    當之斟酌，併此敘明。
六、依刑事訴訟法第486條，裁定如主文。 　　
中　　華　　民　　國　　111 　年　　12　　月　　2 　　日
                  刑事第四庭  法　官  楊祐庭
以上正本證明與原本無異。
如不服本裁定，應於裁定送達後5日內向本院提出抗告狀。
中　　華　　民　　國　　111 　年　　12　　月　　2 　　日
                              書記官  陳紀語